【裁判字號】    91,上,293
【裁判日期】    920212
【裁判案由】    返還支票等
【裁判全文】
台灣高等法院臺中分院民事判決  九十一年度上字第二九三號
     上  訴  人
     即本訴原告
     即反訴被告  巨寶建設股份有限公司
     法定代理人  甲○○
     即反訴原告  先騏工程有限公司
     法定代理人  乙○○
右當事人間請求返還支票等事件，上訴人對於中華民國九十一年七月二十三日臺灣臺
中地方法院九十年度訴字第一一二七號第一審判決提起上訴，本院判決如左：
      主      文
本訴及反訴之上訴均駁回。
第二審之訴訟費用均由上訴人負擔。
      事實及理由
壹、程序方面：
    本件上訴人於第一審起訴主張，兩造間訂立系爭承攬工程契約（下述之）後，因
    承攬人即被上訴人任意停工，雙方合意解除該契約，惟由於被上訴人解除契約前
    之工程存有明顯瑕疵，致上訴人另委請訴外人拓誠水電工程有限公司（下簡稱拓
    誠水電公司）修補，計花費新台幣（下同）一百零二萬一千一百三十一元，自應
    由上訴人交付被上訴人之系爭工程款支票即上訴人簽發以訴外人世華商業銀行股
    份有限公司彰化分行為付款人，帳號第0000000000之六號，面額七十
    萬九千零四十二元，發票日九十年二月二日，票號ＸＡ0000000號之支票
    一紙（下簡稱系爭支票）扣抵，且抵扣完畢後，尚有餘額三十一萬二千零八十九
    元（計算工式：0000000－000000=312089），為此依民法第一百七十九條、七百
    六十七條規定及系爭攬承契約第二十四條規定，求為判決：
    (一)先位聲明：
      1.被上訴人持有上訴人簽發以訴外人世華商業銀行股份有限公司彰化分行為付
        款人，帳號第0000000000之六號，面額新台幣（下同）七十萬九
        千零四十二元，發票日九十年二月二日，票號ＸＡ0000000號之支票
        一紙，應返還予上訴人。
      2.被上訴人應給付上訴人三十一萬二千零八十九元及自起訴狀繕本送達被上訴
        人之翌日（即九十年四月十四日）起至清償日止按年息百分之五計算之利息
        。
      3.願供擔保，請准宣告假執行。
    (二)備位聲明：
      1.被上訴人應給付上訴人三十八萬二千五百元及自起訴狀繕本送達被上訴人之
        翌日（即九十年四月十四日）起至清償日止按年息百分之五計算之利息。
      2.願供擔保，請准宣告假執行。
    嗣上訴人上訴於第二審時，除撤回備位聲明上訴外（見本院卷第三七頁），上開
    先位聲明1.部分，訴訟標的減縮僅依系爭承攬工程契約第二十四條約定：「乙方
    （按即被上訴人）偷工減料不按圖施工或違反合約條款，經甲方通知亦未能立即
    改善或任意停工，作輟無常嚴重落後預定進度二十天時，甲方（按即上訴人）得
    將本合約終止，甲方因此所受之損失，應由乙方賠償，其未完成部分由甲方逕行
    收回另行處理，而乙方已做未領工程款，俟工程全部完成再行結算給付，乙方不
    得異議，並放棄先訴抗辯權」請求（見本院卷第三七、七三頁），而撤回民法第
    一百七十九條、第七百六十七條之主張，此並非訴之變更（上訴人誤為訴訟標的
    之變更），自勿庸對造同意，合先明。
貳、訴訟要旨：
一、本訴方面：
  (一)本件上訴人於原審起訴主張：兩造於八十九年九月十六日就位於台中縣龍井鄉○
    ○○段第一－一二六八號等三十七筆土地上所興建之「東海靜崗三期」新建工程
    中之水電工程（下稱系爭工程）簽訂承攬合約書（下稱系爭承攬契約），由被上
    訴人承攬該水電工程，至八十九年十二月六日止，上訴人均依被上訴人之請款進
    度，依約給付二百八十四萬五千七百十九元之工程款。惟被上訴人自訂約後，於
    工程進行中即時作時輟而有進度落後之現象，時經上訴人催請其按工作進度施工
    ，詎被上訴人非但不為所動，更於八十九年十二月六日取得上訴人簽發之系爭工
    程款支票（即上訴人簽發以訴外人世華商業銀行股份有限公司彰化分行為付款人
    ，帳第號0000000000之六號，面額七十萬九千零四十二元，發票日九
    十年二月二日，票號ＸＡ0000000號之支票一紙；下簡稱系爭支票）後，
    竟未經上訴人之同意自八十九年十二月二十日起任意停工。上訴人乃於八十九年
    十二月二十九日以存證信函告知已構成違約，嗣雙方又於九十年一月三日簽訂工
    程拋棄同意書，合意終止（一審誤書為解除）本件承攬契約。其後經上訴人詳加
    檢查被上訴人所施作之工程後，發現有約三百六十處之明顯瑕疵，及隱藏於結構
    體內之瑕疵，均有拆除重作或進行修繕之必要，上訴人因而委請訴外人拓誠水電
    公司等人進行重作及修繕工程，共計支出一百零二萬一千一百三十一元，此金額
    即為上訴人修補之必要費用，亦為上訴人所受之瑕疵損害，被上訴人既應賠償上
    訴人一百零二萬一千一百三十一元，而被上訴人亦持有系爭支票，其金額抵銷後
    ，被上訴人即不得享有系爭支票所表彰之權利，除應返還系爭支票外，尚應賠償
    上開瑕疵損害扣抵系爭支票款之餘額三十一萬二千零八十九元，為此依系爭承攬
    工程契約書第二十四條約定，提起本訴。
  (二)被上訴人則以：被上訴人施作系爭工程，完全依約履行，並無任何瑕疵，上訴人
    亦未曾告知有何瑕疵及要求修補，故上訴人主張花費修補費用，顯屬無據，遑論
    以修費用抵銷系爭支票款，並請求抵銷之餘額三十一萬二千零八十九元等語置辯
    。
二、反訴方面：
  (一)反訴原告即被上訴人於原審反訴主張：反訴原告向反訴被告承攬系爭工程，反訴
    被告乃簽發系爭面額七十萬九千零四十二元之支票一紙予反訴原告，用以支付工
    程款，惟屆期經提示卻於九十年二月二日遭退票，為此依票據之法律關係，請求
    上訴人給付系爭支票款等詞。
  (二)反訴被告即上訴人則以：系爭承攬工程既因被上訴人承包之工程瑕疵，致上訴人
    另委請訴外人拓誠水電公司修補，計花費一百零二萬一千一百三十一元，即上訴
    人受有該瑕疵之損害額，並以該瑕疵損害額抵銷系爭支票款後，自勿庸給付系爭
    支票款等詞，資為抗辯。
參、第一審判決及上訴情形，及本件訴之聲明及訴訟標的：
一、本訴部分：
  Ａ本件上訴人於原審求為判決：
      (一)先位聲明：
        1.被告（按即被上訴人，下同）持有原告（按即上訴人，下同）簽發以訴外
          人世華商業銀行股份有限公司彰化分行為付款人，帳第號0000000
          000之六號，面額新台幣（下同）七十萬九千零四十二元，發票日九十
          年二月二日，票號ＸＡ0000000號之支票一紙，應返還予原告。
        2.被告應給付原告三十一萬二千零八十九元及自起訴狀繕本送達被告之翌日
          （即九十年四月十四日）起至清償日止按年息百分之五計算之利息。
        3.願供擔保，請准宣告假執行。
      (二)備位聲明：
        1.被告應給付原告三十八萬二千五百元及自起訴狀繕本送達被告之翌日（即
          九十年四月十四日）起至清償日止按年息百分之五計算之利息。
        2.願供擔保，請准宣告假執行。
  Ｂ第一審判決情形：原審判決上訴人全部敗訴。
  Ｃ上訴人上訴部分：
    上訴人僅就先位聲明上訴，並變更訴訟標的為系爭承攬工程契約第二十四條約定
    請求，且撤回備位聲明之上訴，如前所述。
  Ｄ被上訴人則求為駁回上訴。
二、反訴部分：
  Ａ本件被上訴人於第一審提起反訴，求為判決：
    (一)反訴被告（按即上訴人，下同）應給付反訴原告（按即被上訴人，下同）七十
      萬九千零四十二元，及自九十年二月三日起至清償日止按年息百分之六計算之
      利息。
    (二)請依職權宣告假執行。
  Ｂ第一審判決情形：
    反訴原告之訴全部勝訴，並依職權宣告假執行及准反訴被告提供相當擔保後，免
    為假執行。
  Ｃ被上訴人就反訴之上訴部分：
    求為判決：被上訴人在原審所提起之反訴及其假執行之聲請均駁回。
  Ｄ被上訴人則求為駁回上訴。
肆、本訴部分：（含反訴系爭支票債權）
一、本件上訴人主張，兩造於八十九年九月十六日就系爭工程簽訂系爭承攬契約，至
    八十九年十二月六日，上訴人均依被上訴人之請款進度，依約給付二百八十四萬
    五千七百十九元之工程款，復於八十九年十二月六日簽發系爭工程款支票予被上
    訴人，嗣兩造又於九十年一月三日書立工程拋棄同意書，並合意終止系爭承攬契
    約，今系爭承攬工程施工現場業已改變，且系爭工款程支票亦退票等情，有系爭
    承攬契約書、工程拋棄同意書及系爭工程支票暨退票理由單等影本各一份，在卷
    為證（見原審卷第一冊第十至二一頁、第二三頁；第二冊第四五頁），復為被上
    訴人所不爭執，應堪信為真實。
二、次查上訴人主張，被上訴人施作之系爭工程存有瑕疵及有任意停工十五日，致伊
    因而委請訴外人拓誠水電公司等人進行重作及修繕工程，共計支出一百零二萬一
    千一百三十一元，此金額即為上訴人修補之必要費用，亦為上訴人所受之瑕疵損
    害，被上訴人應負責賠償，進而以被上訴人持有系爭工程款支票，互相抵銷等情
    ，但為被上訴人所否認，是本件首應審究者，厥為被上訴人施作之系爭工程是否
    存有瑕疵及有無任意停工，茲分述如下：
  (一)關於被上訴人施作系爭工程有無瑕疵部分：
    1.按民事訴訟如係由原告主張權利者，應先由原告負舉證之責，若原告先不能舉
      證，以證實自己主張之事實為真實，則被告就其抗辯事實即令不能舉證，或其
      所舉證據尚有疵累，亦應駁回原告之請求，最高法院十七年年上字第九一七號
      著有判例。
    2.本件上訴人主張經上訴人詳加檢查被上訴人所施作之工程後，發現有約三百六
      十處之明顯瑕疵，及隱藏於結構體內之瑕疵，均有拆除重作或進行修繕之必要
      云云，惟為被上訴人所否認，依舉證責任之分配原則，自應由上訴人就被上訴
      人施作之系爭承攬工程存有瑕疵，負舉證之責。惟上訴人固提出現場照片五張
      （見原審卷第一冊證物袋）、瑕疵清單、修繕費用明細表影本、接手廠商施工
      日期、內容暨取款憑證影本各一份為證（見原審卷第一冊第二四至三八頁、第
      一０五至一三一頁），惟查該五張照片僅顯示磚牆、管線等物品，要難判斷乃
      被上訴人施工之系爭承攬工程是否存有瑕疵；至上訴人所提瑕疵清單、修繕費
      用明細表影本、接手廠商施工日期、內容暨取款憑等私文書，乃上訴人片面制
      作，既經被上訴人否認，自難採信。又上訴人所舉之證人即上訴人公司之工地
      主任何文晃於原審到庭雖證稱：「（是否系爭工地之工地主任？）是，我自八
      十九年七月起至九十年六月間都在該工地監工」、「（你有否發現被上訴人施
      作之水電工程有瑕疵？）有，我在工程進行中都有發現小缺失，我都有口頭告
      訴被上訴人的監工，也有口頭告訴過乙○○一、二十次，但都沒有做記錄，監
      工的姓名為吳孟祺。後來到八十九年十二底左右主體結構體完成時，要試水試
      電時才發現整個水電系統有重大缺失，因為當時被上訴人公司已經擅自停工，
      所以我就請被上訴人公司的下包來進行修繕」、「所謂小缺失，例如某處要做
      開關或插座而沒有做、或有做水龍頭卻沒有做排水管，或沒有做出水口。所謂
      重大缺失，例如有做開關、插座，卻沒有做電源，或有做水龍頭，打開卻沒有
      水」、「（請證人說明他發現小缺失後他如何處理？）因為我們都在灌漿之前
      ，檢查所有的配管及位置，但系統無法先檢查，如果配管及位置有問題，就請
      被告修繕後才灌漿」、「我於八十九年十二月十五日及九十年二月三日分別在
      工地現場二樓，發現被上訴人公司負責人乙○○有自己發現多處缺失，並自行
      以噴漆標示，當時現場二樓是吳孟祺負責的，所噴漆應是吳孟祺所為。這些照
      片是要證明被上訴人施工部分有瑕疵。我是在八十九年十二月間在工地現場二
      樓告知吳孟祺系爭工地二樓隔間配管所用蛇管要換成ＰＶＣ管」、「我在八十
      九年十二月底有以行動電話通知乙○○本人，他那時假藉財務有問題，不方便
      出面，我才直接找被上訴人的下包處理」等語在卷（見原審卷第二冊第十八、
      十九頁）。然查證人何文晃既證稱：「後來到八十九年十二底左右主體結構體
      完成時，要試水試電時才發現整個水電系統有重大缺失」等語（見原審卷第二
      冊第十八頁），惟上訴人訴訟代理人卻稱：「發存證信函時（即八十九年十二
      月二十九日）重大缺失尚未發現」云云在卷（見原審卷第二冊第二０頁及第一
      冊第二二頁存證信函），兩者所供，相互不一，已難輕信。加以證人何文晃乃
      受僱於上訴人公司之工地主任，證詞難免偏頗，所為證詞，自不足取。抑有進
      者，證人何文晃復稱：「因為我們在灌漿之前，檢查所有的配管及位置．．．
      如果配管及位置有問題，就請被上訴人修繕後才灌漿」等語。顯見被上訴人工
      程縱使有瑕疵，也已在灌漿前即修繕完畢，故上訴人主張系爭工程有諸多缺失
      云云，自不足採。
    3.再者，上訴人所舉之證人即被上訴人公司之職員吳孟祺於原審到庭結證稱：「
      （你何時受僱於被上訴人公司？）我在被上訴人公司任職很久，於九十年初才
      離職」、「（有無到系爭工地從事水電工程？）有」、「因為我當時是被上訴
      人公司的工人」、「（你離職時，被上訴人公司是否仍繼續在該系爭工地施工
      ？）是」、「（何文晃說你是系爭工地現場監工？）不是，乙○○才是現場監
      工」、「（上訴人工地主任何文晃有否告知你，被上訴人施工的部分有瑕疵，
      請你們改善？）我沒有印象他有通知我」、「（證人何文晃所提之）九十年二
      月三日照片上的噴漆不是我噴的，可能是其他工人噴的，我施工的部分，我若
      有發現有瑕疵的部分，都改進了。我沒有印象何文晃有告訴我蛇管要改成ＰＶ
      Ｃ管的事」等語在卷（見原審卷第二冊第三一至三三頁），依其證詞亦不足證
      明被上訴人施作之系爭工程有何瑕疵及上訴人曾告知被上訴人有關工程瑕疵之
      事。
    4.又查兩造於九十年一月三日書立工程拋棄同意書，並合意終止系爭承攬契乙節
      ，已如前述，且上訴人亦於起訴狀自承「嗣雙方又於九十年一月三日簽訂工程
      拋棄同意書，合意解除（第二審已更正為終止，見本院卷第四一頁）本件承攬
      契約」等語在卷（見原審卷第一冊第六頁），足證兩造九十年一月三日合意終
      止系爭承攬契無誤。然在系爭承攬工程契約合意終止之前，上訴人甫於八十九
      年十二月二十九日發存證信函予被上訴人，信中就被上訴人施工有何瑕疵存，
      卻隻字未提，有該信函可按（見本原審卷第一冊第二二頁）。再據終止合約前
      三日，即兩造於八十九年十二月三十一日之會議紀錄影本所載，亦未記載有關
      被上訴人施工有何瑕疵之事。甚且兩造於九十年一月三日書立之系爭承攬工程
      契約拋棄書中，上訴人亦未表示被上訴人施工有何瑕疵存在，此在在有悖常情
      。衡情倘被上訴人施工確有「明顯瑕疵三百六十處」，且拒不修補，上訴人焉
      有不以存證信函、協商會議及拋棄同意書等機會，詳加指摘之理﹖遑論無條件
      同意終止系爭承攬工程契約﹖是上訴人為系爭承攬工程契約終止後之三個月餘
      ，突起訴主張系爭承攬工程契約存有「明顯瑕疵三百六十處」云云，顯違常情
      ，殊難採信。
    5.又查上訴人雖於第二審提出系爭承攬工程瑕疵照片乙冊（外放）為證，然被上
      訴人當庭斷然否認屬伊施作系爭承攬工程之瑕疵等詞在卷（見本院卷第四八頁
      ），而該冊照片僅顯示牆壁、管線等物，殊難憑此即逕認定為被上訴人施作系
      爭承攬工程之瑕疵。至上訴人所舉證人即拓誠水電公司負責人陳啟智雖當庭證
      稱伊曾修補上開系爭承攬工程瑕疵照片部分，計花費二百萬元云云（見本院卷
      第四九頁），然上訴人既無法證明該冊照片乃被上訴人施作系爭承攬工程之瑕
      疵，陳啟智之證詞，自難為上訴人有利證據。另上訴人所舉證人即上訴人公司
      工務經理雲天愷，雖證稱曾口頭通知被上訴人修補系爭承攬工程瑕疵云云，然
      為被上訴人所否認，而雲天愷受僱於上訴人公司，所為證詞，難免偏頗，亦不
      足取。
    6.綜上所述，上訴人既未能舉證證明被上訴人施作之工程有瑕疵存在，其主張以
      瑕疵修補之必要費用即一百零二萬一千一百三十一元（或瑕疵所受之損害）與
      系爭工程支票款互相抵銷，自不足取。
  (二)關於被上訴人有無任意停工十五日部分：
    1.上訴人復主張因被上訴人自八十九年十二月二十日起至九十年一月三日止任意
      停工十五日，上訴人為使工程得繼續進行並完工交屋，不得不委請訴外人拓誠
      水電公司等人接續進行修繕、重作等工程，致支出一百零二萬一千一百三十一
      元，此部分應認為被上訴人任意停工所致上訴人之損失，上訴人得依系爭承攬
      契約第二十四條之約定請求被上訴人賠償云云。
    2.本件上訴人主張被上訴人自八十九年十二月二十日起至九十年一月三日止任意
      停工十五日云云，亦為被上訴人所否認。而上訴人固提出八十九年十二月二十
      日之工程日報表影本一份（見原審卷第一冊第二一頁）用以證明被上訴人有自
      八十九年十二月二十日起任意停工十五日之事實，惟該工程日報表乃上訴人公
      司林欣助及工地主任何文晃片面制作之私文書，既經被上訴人否認，已難採信
      。又該工程日報表之記載縱為真正，亦僅能證明被上訴人有於八十九年十二月
      二十日「停工一日」而已，尚難據以認定被上訴人有自八十九年十二月二十日
      起至九十年一月三日止任意「停工十五日」之事實。
    3.至上訴人主張依系爭承攬契約第二十四條之約定，請求被上訴人因任意停工而
      生之損害賠償乙節。惟按「乙方（即被上訴人）．．．任意停工，作輟無常嚴
      重落後預定進度二十天時，甲方（即上訴人）得將本合約終止，甲方因此所受
      之損失，應由乙方賠償．．．」，系爭承攬契約第二十四條定有明文。依該二
      十四條約定之文義觀之，係將「任意停工」與「作輟無常」併列，且「作輟無
      常」與「嚴重落後預定進度二十天時」之文字間並無逗號分隔，故被上訴人如
      有作輟無常之情形，須達於「嚴重落後預定進度二十天」之結果，始有賠償上
      訴人損失之義務；苟該「任意停工」解為「任意停工一日」，即須依該條約定
      賠償損失，非但過於嚴荷，且該「嚴重落後預定進度二十天時」之約定，豈不
      形同具文而無無適用之餘地。故通觀該條約定之全文，自應解為不論被上訴人
      「任意停工」或「作輟無常」，均須達「嚴重落後預定進度二十天」之結果，
      被上訴人始有賠償上訴人損失之義務。
    4.是被上訴人縱有於八十九年十二月二十日任意停工一日之情事，惟仍未達「嚴
      重落後預定進度二十天」之結果，依上開說明，被上訴人並無依系爭承攬契約
      第二十四條之約定賠償上訴人損失之義務。故上訴人依系爭承攬契約第二十四
      條之約定，請求被上訴人賠償一百零二萬一千一百三十一元，顯屬無據。
三、準此，上訴人主張被上訴人因系爭承攬工程存有瑕疵及任意停工，而應應給付修
    繕費或賠償上訴人一百零二萬一千一百三十一元，並以此金額與被上訴人持有之
    系爭支票，互相抵銷後，被上訴人即不得享有系爭支票所表彰之權利，並主張依
    系爭承攬工程契約書第二十四條之約定，請求返還該系爭支票外，尚應賠償抵銷
    之餘額三十一萬二千零八十九元，均不足取。又上訴人之訴既經駁回，其假執行
    之聲請，亦失所附麗，併予駁回。是原審駁回上訴人之訴及假執行之聲請，並無
    不當。
伍、反訴方面：
一、反訴原告主張：反訴原告向反訴被告承攬系爭工程，反訴被告乃簽發系爭面額七
    十萬九千零四十二元之支票一紙予反訴原告用以支付工程款，屆期經提示卻於九
    十年二月二日遭退票之事實，業據提出系爭支票影本及退票理由單影本各一紙為
    證（見原審卷第二冊第四五頁），復為反訴被告所不爭執，應認為真實。而反訴
    被告於本訴主張，反訴原告應賠償反訴被告一百零二萬一千一百三十一元之瑕疵
    損失，反訴被告即得以之與系爭支票之金額相抵銷，並請求反訴原告返還系爭支
    票予反訴被告云云，為無理由，已如前述。是反訴原告依票據之法律關係，請求
    反訴被告給付七十萬九千零四十二元，及自九十年二月三日起至清償日止按年息
    百分之六計算之利息，於法有據。
二、從而，反訴原告請求反訴被告給付七十萬九千零四十二元，及自九十年二月三日
    起至清償日止按年息百分之六計算之利息，為有理由，應予准許。又本件為命清
    償票據上債務之判決，原審爰依職權宣告假執行。而反訴被上訴人陳明願供擔保
    ，聲請宣告免為假執行，經核合於法律規定，原審爰酌定相當之擔保金額宣告之
    ，於法均無不合。是原審准予反訴原告之請求，並分別為假執行及免為假執行之
    宣告，於法並無不合。
陸、綜上所述，原審如上述判決，經核並無違誤。上訴人就其敗訴部分上訴（含反訴
    ），指摘原判決不當，求予廢棄改判，為無理由，均應駁回其上訴（含反訴）。
柒、本件事證已臻明確，兩造其餘攻擊或防禦方法及所提證據，均與本院心證之形成
    及判決結果，不生影響，爰不一一再加以論述，併此明。
捌、據上論結，本件上訴（含反訴）均無理由，依民事訴訟法第四百四十九條第一項
    、第七十八條，判決如主文。
中      華      民      國    九十二    年      二      月     十二     日
~B1民事第六庭審判長法  官  吳火川
~B2                法  官  饒鴻鵬
~B3                法  官  陳繼先
右為正本係照原本作成。
不得上訴。
~B                書記官  劉建智
中      華      民      國    九十二    年      二      月     十三     日
                                                                        Ｈ


司法院資訊處製作；財團法人民間司法改革基金會備份。
